【裁判字號】    98,上更(一),512
【裁判日期】    990121
【裁判案由】    毒品危害防制條例
【裁判全文】
臺灣高等法院刑事判決             98年度上更(一)字第512號
上  訴  人
即  被  告  甲○○
                    （另案於臺灣屏東監獄執行中）
選任辯護人  謝清福律師
上列上訴人因毒品危害防制條例案件，不服臺灣板橋地方法院98
年度訴字第159號，中華民國98年5月12日第一審判決（起訴案號
：臺灣板橋地方法院檢察署97年度偵字第6373號），提起上訴，
本院判決如下：
    主  文
原判決關於有罪部分撤銷。
甲○○販賣第一級毒品，累犯，處有期徒刑拾陸年。販賣第一級
毒品所得財物新臺幣貳仟元沒收，如全部或一部不能沒收時，以
其財產抵償之。
    事  實
一、甲○○有違反麻醉藥品管理條例及違反毒品危害防制條例之
    前科，又因施用第一級毒品，經臺灣板橋地方法院92年度訴
    字第2078號判決有期徒刑10月，上訴後，經本院93年度上訴
    字第167 號判決駁回上訴確定；復因施用第一級毒品，經臺
    灣高雄地方法院93年度訴字第2448號判決有期徒刑11月確定
    ；兩案接續執行，於民國（下同）95年9 月29日縮刑期滿執
    行完畢。詎甲○○猶不知悔改，明知海洛因為毒品危害防制
    條例所列管之第一級毒品，不得販賣，竟基於販賣第一級毒
    品海洛因藉以獲利之犯意，於96年12月8日前某時，以不詳
    價格向不詳之人販入第一級毒品海洛因之後，於96年12 月8
    日18時3分許，由董禮誠以行動電話0000000000與甲○○所
    持用之0000000000行動電話聯絡，甲○○以新臺幣（下同）
    2,000元之價格，在臺北縣新莊市○○路附近，出售不詳重
    量之1小包海洛因予董禮誠，上情為警監聽知悉，嗣於96年
    12 月24日下午17時許，由臺北市政府警察局刑事警察大隊
    警員，持臺灣板橋地方法院檢察署檢察官所發拘票，在臺北
    縣蘆洲市○○路「嘉年華汽車旅館」前拘提甲○○，因而查
    悉上情。
二、案經臺北市政府警察局移送臺灣板橋地方法院檢察署檢察官
    偵查起訴。
    理  由
壹、證據能力部分：
一、按刑事訴訟法第159條之1第2項，明定被告以外之人於偵查
    中向檢察官所為陳述，除顯有不可信之情況外，得為證據。
    乃現階段刑事訴訟法規定檢察官代表國家偵查犯罪、實施公
    訴，必須對於被告之犯罪事實負舉證之責，依法其有訊問被
    告、證人及鑑定人之權，證人、鑑定人且須具結，而實務運
    作時，偵查中檢察官向被告以外之人所取得之陳述，原則上
    均能遵守法律規定，不致違法取供，其可信性極高，為兼顧
    理論與實務，乃於修正刑事訴訟法時，增列第159條之1第2
    項，明定被告以外之人（含被害人、證人等）於偵查中向檢
    察官所為陳述，除顯有不可信之情況外，得為證據（最高法
    院95年度臺上字第1044號判決參照）。該所謂「不可信之情
    況」，由法院審酌被告以外之人於陳述時之外在環境及情況
    而為判斷。而被告以外之人於偵查時，是否與被告對質，與
    其陳述時之外在環境並無必然之關聯，自不得以偵查中未經
    被告詰問，逕認該陳述無證據能力。至該等陳述與事實是否
    相符，要屬證據證明力之問題，與證據能力之有無，不容混
    淆（最高法院94年度臺上字第7132號判決、95年度臺上字第
    1585號判決參照）。再按證人死亡者，其於檢察事務官、司
    法警察官或司法警察調查中所為之陳述，經證明具有可信之
    特別情況，且為證明犯罪事實之存否所必要者，得為證據，
    刑事訴訟第159條之3第1款定有明文。證人董禮誠於偵查作
    證後，在98年1月20日死亡，有其戶政個人資料查詢結果在
    卷可稽（見原審卷第96頁），已無從傳喚到庭。
    被告暨選任辯護人固爭執稱：證人董禮誠於偵訊時之陳述為
    被告以外之人於審判外之陳述，並無證據能力云云。
    經查，本案承辦檢察官於97年11月26日係先傳訊0000000000
    號行動電話之申辦人董育秀到庭，經董育秀於檢察官訊問時
    陳稱0000000000號是其申辦，但是由其哥哥董禮誠使用，其
    哥哥住裕民街等語（見6373卷第121頁），本案承辦檢察官
    乃於97年12月9日傳訊住在台北縣板橋市○○街56巷1之3號
    之證人董禮誠到庭作證，是依本案傳訊證人董禮誠之過程，
    本案係承辦檢察官依通訊監察資料獲悉被告甲○○涉有販賣
    毒品犯行，並依通訊對象之行動電話號碼循線傳喚證人董禮
    誠，並非證人董禮誠主動檢舉被告，依本件證人董禮誠傳訊
    之過程，實難認証人董禮誠係基於誣陷被告之動機；又於97
    年12月9日偵訊同日，檢察官同時傳喚證人董禮誠及另一證
    人簡金益，證人董禮誠指證有使用行動電話與被告聯絡買毒
    品（見6373號偵查卷第130-131頁），証人簡金益則否認有
    用電話與被告連絡買賣毒品等語（見6373號偵查卷第131頁
    ），依上開檢察官訊問過程及證人董禮誠證述之內容，亦未
    顯示有何引誘、誤導、詐欺、脅迫誣攀等明顯違反刑事訴訟
    法規定，難認檢察官有以不正方法違法取證之情事；又查證
    人董禮誠於臺灣板橋地方法院檢察署訊問時，經檢察官告知
    具結義務及偽證罪之處罰，並依法具結而為陳述，此有卷附
    上開偵訊筆錄及證人等結文在卷可參（見6373號偵查卷第
    130頁至第134頁），其證述過程自已符合上開刑事訴訟法第
    159條之1第2項規定，是依證人董禮誠於於陳述時之外在環
    境及情況，尚難認證人有非基於自由意志而為陳述之情事，
    並經依法具結，應認有證據能力。
二、按有事實足認「被告」或「犯罪嫌疑人」涉有最輕本刑為3
    年以上有期徒刑之罪，並危害國家安全或社會秩序情節重大
    ，而有相當理由可信其通訊內容與本案有關，且不能或難以
    其他方法蒐集或調查證據者，於偵查中由「檢察官」依司法
    警察機關聲請或依職權核發通訊監察書，修正前通訊保障及
    監察法第5條第1項第1款及同條第2項定有明文。而96年7月
    11日修正公布之通訊保障及監察法第34條第2項規定：本法
    修正條文自公布後五個月施行。又司法院大法官於96年7月
    20 日所著司法院釋字第631號解釋，固認中華民國88年7月
    14日制定公布之通訊保障及監察法第5條第2項規定：「前項
    通訊監察書，偵查中由檢察官依司法警察機關聲請或依職權
    核發」，未要求通訊監察書原則上應由客觀、獨立行使職權
    之法官核發，而使職司犯罪偵查之檢察官與司法警察機關，
    同時負責通訊監察書之聲請與核發，難謂為合理、正當之程
    序規範，而與憲法第12條保障人民秘密通訊自由之意旨不符
    ，應自該解釋公布之日起，至遲於96年7月11日修正公布之
    通訊保障及監察法第5條施行之日（即公布後五個月）失其
    效力。是依修正前通訊保障及監察法第5條規定而為之監聽
    ，於法院審理認定有無證據能力，應依刑事訴訟法第158條
    之4：「除另有規定外，實施刑事訴訟程序之公務員因違背
    法定程序取得之證據，其有無證據能力之認定，應審酌人權
    保障及公共利益之均衡維護」之規定，以為決定（最高法院
    97年度台非字第7號判決要旨參照）。經查，本件判決所援
    引有關被告甲○○所持有行動電話0000000000號，於96年11
    月30日，經臺灣板橋地方法院檢察署檢察官核發通訊監察書
    後予以執行，有臺灣板橋地方法院檢察署96年11月30日96板
    檢榮御監（續）第000685號通訊監察書，及該署通訊監察書
    電話附表在卷可稽（見6373號偵查卷第40、41頁），是本件
    通訊監察書之核發，係在修正之通訊保障及監察法施行前所
    核發。又由卷內監察譯文表之通訊內容以觀，確有受監察對
    象關於毒品之對話或暗語，有相當理由足認與刑事偵查案件
    相關，且危及社會秩序情節重大，且依其客觀情事，難以通
    訊監察以外之方法蒐證、調查，又上開通訊監察書之核發及
    執行，雖係依修正前通訊保障及監察法規定，由檢察官予以
    核發；然於修正後通訊保障及監察法公布施行前，實施之公
    務員主觀上均認係依修正前通訊保障及監察法規定實施，尚
    無蓄意違背法定程序取證之意圖，衡量監聽內容涉及之販賣
    毒品犯嫌，堪認係影響社會善良風氣重大，縱依修正後通訊
    保障及監察法第5條第2項規定，於偵查中由檢察官依司法警
    察機關聲請或依職權以書面記載第11條之事項，並敘明理由
    、檢附相關文件，聲請法院核復，亦非於法無據，兼衡此係
    影響公共利益重大之事項，相較於受監聽者秘密通訊自由人
    權保障維護利益更鉅，為維持社會秩序所必要，未逾越所欲
    達成目的之必要限度，侵害最少之適當方法。本院認為若逕
    以排除如上開通訊監察書核發、執行之適法性，恐對刑事犯
    罪偵查及我國社會治安生重大危害，而依刑事訴訟法第158
    條之4規定，認為本案檢察官依修正前通訊保障及監察法規
    定，核發如上開通訊監察書所執行之監聽內容，得採為對被
    告論罪之證據。
    至被告辯稱警方於96年6月至12月監聽其電話，但當時其並
    沒有怎麼樣，監聽違法云云，惟查，依上開通訊保障及監察
    法規定，監聽之對象包括「被告」或「犯罪嫌疑人」，且被
    告於96年5月16日曾為警查獲施用持有毒品，亦有台北市政
    府警察局刑事案件96年5月17日北市警刑移八字第0963095
    4100號移送書在卷可稽（見偵查卷第83頁），檢察官以犯罪
    嫌疑人對被告為監聽，尚難認於法有違。
三、復按偵查犯罪機關依法定程序監聽之錄音，如已踐行調查證
    據程序，非不可採為認定犯罪事實之基礎，此觀刑事訴訟法
    第165條之1第2項之規定自明。監聽譯文倘係公務員（員警）
    依法定程序而取得，被告或訴訟關係人就其真實性復無爭執
    （即不否認譯文所載對話內容之真實無偽），法院並曾依刑
    事訴訟法第165條第1項規定，踐行證據調查之法定程序，向
    被告宣讀或告以要旨，則其自得採為認定被告有罪之基礎，
    而有證據能力（參照最高法院96年度臺上字第7147號判決意
    旨）。查本件判決援引通訊監察譯文表所載有關被告甲○○
    與證人董禮誠間通話內容，係經檢察官依修正前通訊保障及
    監察法規定，核發如上開通訊監察書所執行之監聽內容，得
    採為對被告論罪之證據，業如前述，且被告甲○○於原審已
    是認該等通訊監察譯文確為其對話內容（見原審卷第116 頁
    ），上揭通訊監察譯文亦經本院於審理時踐行刑事訴訟法第
    165條第1項之法定程序，揆諸上開說明，上揭通訊監察譯文
    應有證據能力。
四、再按被告以外之人於審判外之陳述，雖不符刑事訴訟法第
    159 條之1至第159條之4之規定，而經當事人於審判程序同
    意作為證據，法院審酌該言詞陳述或書面陳述作成時之情況
    ，認為適當者，亦得為證據；當事人、代理人或辯護人於法
    院調查證據時，知有刑事訴訟法第159條第1項不得為證據之
    情形，而未於言詞辯論終結前聲明異議者，視為有前項之同
    意，刑事訴訟法第159條之5定有明文。經查，本判決下列所
    引用前述以外之其他書證，檢察官、被告及辯護人於本院言
    詞辯論終結前均未聲明異議，本院審酌結果，認上開證據資
    料製作時之情況，尚無違法不當及證明力明顯過低之瑕疵，
    亦認為以之作為證據應屬適當。揆諸前開規定，爰依刑事訴
    訟法第159條之5規定，認有證據能力。
貳、實體部分：
一、訊據上訴人即被告甲○○矢口否認有於96年12月8日販賣第
    一級毒品海洛因予董禮誠之犯行。辯稱：我沒有販賣海洛因
    給別人，證人董禮誠當初追我女朋友，我才設計打他，就是
    因為這樣，他才說我販賣海洛因給他，在96年12月7日我與
    李冠緯通電話時，我就有跟他說我沒有毒品，通話譯文也沒
    有說我有販入毒品，12月8日那天我根本沒有毒品云云。惟
    查：
（一）證人董禮誠於偵查中證稱：甲○○使用之0000000000號行
      動電話與其持用之0000000000號行動電話96年12月8日下
      午6時3分之監聽內容，係甲○○與伊之通話，監聽譯文所
      示「一張」是1,000元，「二張」是2,000元，「拿2,000
      」則指後來伊用2,000元與甲○○在新莊中正路附近的吉
      野家交易海洛因，這是伊買來自己施用，不是與甲○○合
      資購買等情（見偵字第6373號卷第131頁），核與偵字第
      6373號卷所附對被告使用之0000000000號電話於96年12
      月8日下午6時3分6秒許，與證人董禮誠使用之0000000000
      號電話通訊監察譯文所示，係由董禮誠主動致電與被告聯
      繫後，董禮誠稱：「在哪？」，被告稱：「新泰路」，董
      禮誠稱：「新泰路喔？」，被告稱：「新海橋下來這啦」
      ，董禮誠稱：「新海橋下來那，不就我家那」，被告稱：
      「嗯，對，新莊街仔這沒」，董禮誠稱：「是新莊夜市呀
      口喔？」，被告稱：「對，新莊夜市呀進來啦」，董禮誠
      稱：「新莊夜市呀進來喔？」，被告稱：「走到瓊林」，
      董禮誠稱：「我開車不方便，你可以走出來嗎？」，被告
      稱：「你娘啦，你開什麼車？」，董禮誠稱：「我開貨車
      」，被告稱：「我跟你講啦，你一直進來，開到中正路左
      轉」，董禮誠稱：「中正路左轉，我知道，我過去」，被
      告稱：「那有一間吉野家左轉」，董禮誠稱：「喔吉野家
      巷口轉進去喔」，被告稱：「嗯」，董禮誠稱：「再來？
      」被告稱：「一直走就到了」，董禮誠稱：「一直走就看
      到你了，是不是？」，被告稱：「一直走，要走到尾仔，
      就看見了」，董禮誠稱：「喔、喔，我現在在漢生橋這，
      要過去了」等語相符（見6373號真查卷第59至60頁）。顯
      示係董禮誠主動致電與被告，董禮誠詢問被告所在位置後
      ，由被告指示董禮誠會面地點及路徑。被告繼稱：「多少
      、多少？」董禮誠稱：「一張啦」，被告稱：「這麼久沒
      拿，拿1？」，董禮誠稱：「沒啦，你的東西也都不穩定
      呀，我就不敢拿多」，被告稱：「不會啦，我跟你講真的
      啦」，董禮誠稱：「呀」，被告稱：「我量弄多一點給你
      」，董禮誠稱：「2張你要給我多少，你說啦」，被告稱
      ：「0.24」，董禮誠稱：「哈？」，被告稱：「0.24」，
      董禮誠稱：「好啦，我到時候看看，可以的話我才拿2000
      喔」，被告稱：「好」，董禮誠稱：「我看東西有沒有夠
      好嗎？」，被告稱：「好，沒問題」，董禮誠稱：「好，
      我馬上到。」等對話（見偵字第6373號卷第59至第60頁）
      依被告與董禮誠通話內容顯示，係董禮誠訊問被告所在位
      置後，再由被告費時指示董禮誠會面方式、地點後，而後
      被告更詢問董禮誠欲購買海洛因之數量，董禮誠答稱1,00
      0元後，被告再質問久未購買，為何僅買1,000之數量，顯
      示被告早知董禮誠致電約見之來意即為購買海洛因，甚且
      曾有交易往來，被告才表示董禮誠這麼久沒拿，且董禮誠
      原欲購買價值1,000元之海洛因，因被告邀稱海洛因品質
      良好且會多給，始稱若品質良好，則多買至2,000元，被
      告亦表同意。
（二）被告雖辯稱：伊因董禮誠曾載伊女友出遊，心有不滿，故
      以販賣海洛因之事，誘騙董禮誠出面後，夥同友人共同毆
      打，伊並無販賣海洛因予董禮誠云云。惟查：
  １、依被告於警詢、原審審理供述情形觀之：
    被告於96年12月24日警詢時，經警提示被告與董禮誠之通
      訊監察譯文，距離被告所述「96年12月8日『誘騙』董禮
      誠毆打」，時間相隔僅約2週，被告面對警員販毒重罪之
      質疑，僅辯稱該內容均為毒品施用者要購買毒品施用，然
      後跟伊一起合資向他人購買毒品，並明確指稱與伊有仇恨
      恩怨之人為劉大偉、陳尚彬、李冠緯三人等情，未以該電
      話係誘騙董禮誠過來，準備予以毆打之詞置辯（見6373號
      偵查卷第7至16頁）。
    被告於98年2月27日原審準備程序時先明確供稱，96年12
      月8日『當天』曾夥同3、4名姓名年籍不詳之友人一起在
      臺北縣新莊市○○路、瓊林路口，將董禮誠押到車上毆打
      云云；旋改稱不記得當天有無與董禮誠講電話；繼改稱，
      只記得96年12月8日曾與董禮誠以電話聯繫，但聯繫內容
      不明，在那段時間打過董禮誠，但不確定時間云云（見原
      審98年2月27日準備程序筆錄）；嗣後又改稱，打完該通
      電話後，董禮誠並未到場云云（見原審98年4月21日審判
      筆錄）。
      被告於原審98年2月27日準備程序對於毆打董禮誠之情節
      無法詳細陳述，多次改口，若被告所辯屬實，何以親身經
      歷之事，會多次改口，則是否有該事實之發生，即啟人疑
      竇；於該時陳述時並無提及證人乙○○先打電話邀約之情
      事；而於原審98年4月21日審判程序，仍未提及有證人乙
      ○○參與之情節。
    被告於98年5月12日原審判決後，98年7月17日始於所具答
      辨稱：96年12月8日早上，被告請被告及證人共同之朋友
      乙○○告知證人騙證人被告有非常好之毒品欲販賣，誘其
      主動打電話向被告購買毒品，被告因女友和他有嫌隙，怕
      他不中計，才設局託友人告訴他，約至新莊地區要打他，
      惟甫見面證人發覺事態不對而跑掉，大約再過一週又透過
      乙○○才在新莊夜市設計打了他等語（見本院上訴字第
      2776號卷第56、57頁）。
      是被告於96年12月24日為警查獲，經原審審理後，迄原審
      判決後之98年7月17日始供承有證人乙○○打電話引誘證
      人董禮誠之情事，此有利被告之證據何以被告無法於警詢
      ，至遲於原審審判期日即為陳述？實與常理有違。
  ２、本院依被告聲請傳訊證人乙○○，證人乙○○雖於本院附
      合被告事後所陳證稱：董禮誠要追被告女友，二人發生爭
      執，被告拜託伊設計要約董禮誠出來揍他，時間差不多是
      96年12月初，第一次是被告叫伊打電話引誘董禮誠，伊跟
      他說被告有東西不錯，第二通是董禮誠打給甲○○，伊只
      記得是毒品的事，董禮誠好像看到被告時，董禮誠就跑掉
      了，第二次好像是過一個禮拜以後，伊好像也有打電話約
      他出來，第二次有約出來，那時是被告躲在新莊夜市附近
      毆打董禮誠，伊看好像狀況不對，那時被告已跑掉，伊就
      送董禮誠到新莊夜市附近的中醫云云；惟查：
    證人乙○○上開所證，與被告於98年2月27日原審準備程
      序所陳：96年12月8日『當天』跟三、四個朋友一起在新
      莊新泰路、瓊林路附近打董禮誠之情節不合，顯係附和被
      告於98年7月17日具狀答辯之情節。
    又經本院質之證人乙○○證稱：第一次董禮誠有出來，當
      時伊跟被告在場，第一次沒有其他人，是伊跟甲○○開車
      去的云云（見本院卷第81頁反面）；惟被告於本院前次即
      98 年度上訴字第2776號案件審理時供陳：「那天我本來
      是叫乙○○跟董禮誠連絡，叫董禮誠來，說我這裡有好東
      西，『他來時還有三、四人在場』，董禮誠看情況不對就
      跑掉了，....」（見本院上訴字第2776號卷第75頁反面）
      ；證人乙○○證稱董禮誠跑掉該次僅有被告及其在場，惟
      被告則供陳該次有三、四人在場，二者所陳亦不相合。
    又證人乙○○復證稱：第二次董禮誠有出來，是在路上，
      被告跟他朋友去毆打董禮誠，伊沒有看到幾人打，伊當時
      在車上云云，惟查，被告於原審準備程序中則供稱，96
      年12月8日曾夥同3、4名姓名年籍不詳之友人一起在臺北
      縣新莊市○○路、瓊林路口，將董禮誠押到車上毆打云云
      ；二人所供陳情節仍有不符。
    復依被告與董禮誠通聯內容顯示，並無提及乙○○有先打
      電話邀約之情事，董禮誠顯非因被告之提議、引誘而起意
      前往購買，係因被告保證海洛因品質良好，始表現有多買
      之意願，被告顯然與董禮誠久未聯繫，亦非主動與董禮誠
      約見。且證人董禮誠顯然不知被告要毆打其本人，被告自
      己打電話即可，何須要透過證人乙○○打電話邀約董禮誠
      ？又查，第一次董禮誠既已依約定到現場，董禮誠並不知
      被告要毆打之事，何以到現場後又跑掉，而又於第二次再
      與被告或其友人連繫後，再到約定地點而被毆打，被告所
      辯之情節，與一般經驗法則顯然不合，是被告與證人乙○
      ○所證情節，認與前揭通訊監察紀錄及內容均不相合，且
      不符經驗法則，殊難採信。被告辯稱該通電話目的係誘騙
      董禮誠云云，無非係臨訟卸責之詞，要無可信。
（三）被告選任辯護人另為被告辯稱：證人董禮誠偵訊時稱交易
      地點在新莊中正路附近的吉野家，然由通訊譯文所附基地
      台位置顯示，兩人相約見面之地為被告通話當時所在地，
      即新莊市○○路7號附近，該地距離新莊市○○路與新泰
      路口逾1000公尺之遙，且該通電話之後兩人並無其他通聯
      紀錄，被告自無可能得知交易地點改至吉野家，且證人董
      禮誠又如何在人車眾多之時、地測試毒品品質？此外證人
      董禮誠於偵訊時稱：每次都買500、1000元之海洛因，與
      該次所稱2000元購買海洛因不相符，且其所稱0.24可能是
      被告要給的重量，亦屬推測之詞，不足採信云云。然基地
      台位置非必然顯示通訊雙方之精確位置，況依通訊監察譯
      文所示，被告當時係指示稱：吉野家巷口轉進去一直走到
      巷尾（見前引譯文），依董禮誠需與被告保持通話，始能
      依被告逐步指示，尋得見面地點，對於會面地點之位置顯
      然生疏，於作證時依記憶中之明顯地標，簡稱交易地點在
      吉野家，尚非重大瑕疵，不足以推翻其證詞可信度；又依
      同上譯文顯示交易地點係在巷內，董禮誠亦不曾證稱在外
      測試毒品質量，辯護人質稱交易地點人車眾多乙節，亦乏
      依據；且依同上譯文所示，董禮誠於通話過程中，原表示
      欲以1,000元購買海洛因，係由被告勸誘其購買2,000元之
      數量，已如上述，自亦不能因董禮誠自稱平日購買海洛因
      數量為500元至1,000元一小包，遽認本次未有購買2,000
      元之事實；又被告業已自承在通話中與董禮誠談論海洛因
      交易，則證人董禮誠本為親自見聞上開通話內容之人，本
      得依其經驗、記憶作證，固證稱未能確認被告當時所稱「
      0.24」為何意，亦不足以認定其證詞為推測之詞，是選任
      辯護人此部分所辯，仍無從推翻前揭積極證據。
（四）本案被告雖否認有販賣海洛因之犯行，惟按販賣毒品係政
      府嚴予查緝之違法行為，且上述毒品可任意分裝或增減其
      分量，而每次買賣之價量，亦隨時依雙方關係之深淺、當
      時之資力、需求程度及對行情之認知等因素，機動調整，
      因之販賣之利得，除經被告坦承犯行，或帳冊價量均記載
      明確外，委難查得實情，是縱未確切查得販賣賺取之實際
      差價，但除別有事證，足認係按同一價格轉讓，確未牟利
      之情形外，尚難執此認非法販賣之事證有所不足，致知過
      坦承者難辭重典，飾詞否認者反得逞僥倖，而失情理之平
      ；且海洛因之價格不低，取得不易，凡為販賣之不法行為
      者，苟無利可圖，應無甘冒持有毒品遭查獲之極大風險，
      無端親送至交易處所，平白無端義務為該買賣之工作，佐
      以被告於上開通話中對董禮誠告稱：「我量弄多一點給你
      」乙節，顯然對於價格、數量仍得依交易對象主動調整，
      並非逕依購入價格轉賣，認為其販入之價格必較售出之價
      格低廉，而有從中賺取買賣差價牟利之意圖及事實，應屬
      符合論理法則且不違背社會通常經驗之合理判斷。是被告
      販賣海洛因予董禮誠，有從中賺取差價牟利之營利意圖，
      已屬灼然。
（五）末查，毒品危害防制條例第4條所規定之販賣毒品罪，不
      以販入之後復行賣出為要件，祇要以營利為目的，將毒品
      販入或賣出，有一於此，其犯罪即為完成。其行為態樣，
      可分為販入、賣出、販入後復行賣出等三種情形。在販入
      後復行賣出之場合，行為人意圖營利而販入毒品後，至首
      次賣出，乃二個舉動之接續實行，仍祇成立一個販賣既遂
      罪。本件起訴書犯罪事實欄記載被告基於販賣第一級毒品
      牟利之犯意，向綽號「大胖」之不詳姓名、年籍不詳成年
      男子，販入海洛因等語。經查，被告於96年5月及12月間
      二次為警查獲；於96年5月16日為警第一次查獲該次，固
      供陳其毒品海洛因係向1名綽號「大胖」的男子購買施用
      云云（見偵查卷第20頁）；而於96年12月24日下午5時許
      為警查獲時則供陳毒品係到汐止向1名綽號「阿雄」之男
      子購買施用云云（見偵查卷第9頁）；並於同次警詢供陳
      曾向郭效仁購買毒品施用云云（見偵查卷第11頁）；足認
      被告購買毒品海洛因之來源不只一端；另查，被告於原審
      經法官詢問96年12月間之毒品海洛因來源，被告則稱忘記
      了等語（見原審卷第117頁反面），是依上開被告所述，
      尚難認本件販賣予董禮誠之第一級毒品海洛因係向綽號「
      大胖」之人買入，是起訴書認係本案販賣之毒品係向綽號
      「大胖」之人買入，即有誤會。又依被告與董禮誠監聽譯
      文對話顯示，被告於董禮誠主動連絡購買毒品時，即與董
      禮誠約定價格，應認被告係基於販賣第一級毒品海洛因藉
      以獲利之犯意，於96年12月8日前某時，以不詳價格向不
      詳之人販入第一級毒品海洛因；又尚無其他被告賣出犯行
      ，爰以有利於被告之認定，認被告係於販入後首次賣出予
      董禮誠。
（六）綜上所述，被告上開辯解，尚難採信。本案事證明確，被
      告犯行已堪認定。
二、被告行為後，毒品危害防制條例第4條於98年5月20日修正公
    布，針對當次公布之修正條文，未另訂施行日期，至原毒品
    危害條例條例第36條所規定：「本條例自公布後六個月施行
    。」核其所稱「本條例」係指係92年7月9日修正公布之該條
    例，並非指98年5月20日公布之部分修正條文。是98年5月20
    日公布之毒品危害防制條例修正條文之生效日期，應依中央
    法規標準法第13條對於法規生效施行日之規範，自公布日起
    至第3日即98年5月22日發生效力。據此，本案應依刑法第2
    條第1項「行為後法律有變更者，適用行為時之法律，但行
    為後之法律有利於行為人者，適用最有利於行為人之法律」
    之規定，爰說明如下：查被告行為時之毒品危害防制條例第
    4條第1項、規定：「製造、運輸、販賣第一級毒品者，處死
    刑或無期徒刑；處無期徒刑者，得併科新臺幣1千萬元以下
    罰金。」，修正後則規定：「製造、運輸、販賣第一級毒品
    者，處死刑或無期徒刑；處無期徒刑者，得併科新臺幣二千
    萬元以下罰金。」核修正後之規定，得併科之罰金業已提高
    ，應以被告行為時之規定對被告較為有利。而法律之適用，
    應一體適用不宜割裂而分別為新舊法之適用，而按新舊法適
    用孰者對被告較為有利，應先審查應否諭知無罪，次審查應
    否諭知免訴不受理，再次則審查有無法定必應免刑之情形；
    如無前開情形，則比較新舊法之罪刑孰為最有利，有最高法
    院24年度民刑庭總會決議(二)可參。是以本案應就毒品危害防
    制條例第4條第1項之刑度為比較，既應適用行為時之法律，
    則本件被告之犯行，自應全部適用98年5月20日修正公布前
    之毒品危害防制條例。
三、核被告所為，係犯98年5月20日公布前之毒品危害防制條例
    第4條第1項之販賣第一級毒品罪。被告於販賣前持有販賣予
    董禮誠海洛因之低度行為，為其販賣第一級毒品海洛因予董
    禮誠之高度行為所吸收，不另論罪。被告有如事實欄所述之
    犯罪、科刑及執行紀錄，有本院被告前案紀錄表在卷可稽，
    其於有期徒刑執行完畢後，5年內故意再犯本案有期徒刑以
    上之罪，係屬累犯，應依刑法第47條第1項之規定就罰金刑
    部分加重其刑（因法定刑死刑、無期徒刑部分依法不得加重
    ）。審酌被告販賣海洛因之數量僅價值二千元，與大量出售
    海洛因，以賺取巨額價差者，自屬有別，被告觸犯法定刑為
    死刑或無期徒刑之重典，如處以法定最輕之無期徒刑，猶嫌
    過重，其犯罪情狀顯可憫恕，爰依刑法第59條之規定減輕其
    刑，並就法定罰金刑部分先加後減之。
四、原審對被告論罪科刑固非無見，惟毒品危害防制條例業已修
    正，原審未及比較新舊法，原判決有關被告有罪部分即屬無
    可維持，被告提起上訴，仍執陳詞，否認犯罪，固無可採，
    原判決有罪部分既屬無可維持，應予撤銷改判，爰審酌被告
    前有麻藥、毒品前科，素行不佳，曾因施用毒品經送觀察、
    勒戒、強制戒治，明知毒品對人體身心健康危害之烈，竟進
    而為販賣毒品犯行，戕害他人身心，擴大毒品危害範圍，犯
    後屢次飾詞試圖誤導法院認定，兼衡其智識程度、犯罪之動
    機、目的等一切情狀，判處被告有期徒刑16年。被告販賣第
    一級毒品之所得現金2000元，為被告販賣上揭毒品所得之財
    物，應依毒品危害防制條例第19條第1項之規定宣告沒收，
    如全部或一部不能沒收時，以被告之財產抵償之。另按查獲
    之第一級毒品，不問屬於犯人與否，均沒收銷燬之，為毒品
    危害防制條例第18條前段所明定。故法院為被告有罪之科刑
    判決，經查獲之第一級毒品，與所認定被告犯罪事實，倘全
    然無關，自不得於有罪判決之主刑下宣告沒收銷燬之；若非
    全然無關，即應於有罪判決之主刑下宣告沒收銷燬之。查，
    被告於96年12月24日為警查獲時為警扣有第一級毒品海洛因
    8包（合計驗餘淨重3.44公克），被告於警詢時供陳上開扣
    案之毒品係於查獲前一日（即23日）向綽號「阿雄」之人購
    買供己施用等語（見偵查卷第9、10頁），此與本案被告於
    96年12月8日販賣予董禮誠之毒品，非屬同一批海洛因，而
    被告此部分另涉施用第一級毒品犯行，嗣經檢察官起訴，並
    經台灣板橋地方法院判處被告施用第一級毒品有期徒刑9月
    ，並將上開第一級毒品諭知沒收銷燬，此有台灣板橋地方法
    院97年訴字第405號判決影本在卷可稽，是上開毒品應認尚
    與本件販賣毒品之犯罪事實無直接關聯，爰不於本案重為沒
    收銷燬之諭知。而被告使用之0000000000號行動電話並未扣
    案，被告稱係向他人借得，現已被他人取走而不存在，復未
    經舉證為被告所有之物，爰不為沒收之諭知，併此敘明。
據上論斷，應依刑事訴訟法369 條第1 項前段、第364 條、第29
9條第1項前段，98年5月20日修正前毒品危害防制條例第4條第1
項、第19條第1項，刑法第11條前段、第47條第1項、第59條，判
決如主文。
本案經檢察官張秋雲到庭執行職務。
中    華    民    國    99    年    1     月    21    日
                  刑事第六庭審判長  法  官  林堭儀
                                    法  官  張明松
                                    法  官  吳淑惠
以上正本證明與原本無異。
如不服本判決，應於收受送達後10日內向本院提出上訴書狀，其
未敘述上訴之理由者並得於提起上訴後10日內向本院補提理由書
（均須按他造當事人之人數附繕本）「切勿逕送上級法院」。
                                    書記官  陳雅加
中    華    民    國    99    年    1     月    26    日
附錄本案論罪科刑法條全文：
修正前毒品危害防制條例第4條第1項
製造、運輸、販賣第一級毒品者，處死刑或無期徒刑；處無期徒
刑者，得併科新臺幣1 千萬元以下罰金。


司法院資訊處製作；財團法人民間司法改革基金會備份。
